臺北高等行政法院判決　　　　　　　　　　　　　　九十一年度訴字第四六四八號
　　　　　　　　　　　　　　　.
　　原　　　告　甲○○
　　被　　　告　經濟部智慧財產局
　　代　表　人　蔡練生（局長）住同右
　　訴訟代理人　丁○○
　　　　　　　　丙○○
　　參　加　人　乙○○
右當事人間因新型專利異議事件，原告不服經濟部中華民國九十一年九月十日經訴字
第０九一０六一二０五六０號訴願決定，提起行政訴訟，並經本院裁定命參加人獨立
參加被告之訴訟。本院判決如左：
　　主  文
訴願決定及原處分均撤銷。
訴訟費用由被告負擔。
    事  實
一、事實概要：緣原告前於民國（下同）八十九年十月二十日以「防火支架結構改良
    」向被告申請新型專利，經編為第00000000號審查，准予專利（以下稱
    系爭案）。公告期間，參加人以其違反核准審定時專利法第九十八條第一項第一
    款、第二款及第二項之規定，檢附八十八年三月五日申請，八十九年八月一日審
    定公告之第00000000號「防火門外框改良結構」新型專利案及其與系爭
    專利之對照圖（以下合稱引證案），對之提起異議，案經被告審查，於九十一年
    五月十三日以（九一）智專三（三）○五○一八字第○九一八九○○一一五一號
    專利異議審定書為「異議成立，應不予專利」之處分。原告不服，提起訴願，經
    遭駁回，遂提起本件行政訴訟。
二、兩造聲明：
　(一)原告聲明求為判決：訴願決定及原處分均撤銷。
　(二)被告聲明求為判決：駁回原告之訴。
  (三)參加人未於準備程序及言詞辯論期日到場，亦未為任何聲明及陳述。
三、兩造之爭點：
　　引證案是否足以證明系爭案不具進步性？
甲、原告主張之理由：
一、按前揭專利法第九十七條規定：「稱新型者，謂對物品之形狀、構成或裝置之創
    作或改良。」又同法第九十八條第二項復規定有：「新型係運用申請前既有之技
    術或知識，而為熟習該項技術者所能輕易完成時，雖無前項所列情事，仍不得依
    本法申請取得新型專利。」惟就一新型專利異議案觀之，倘引證案之異議證據中
    無法揭示與系爭案相同之結構特徵，或無法明確揭示系爭案所運用技術、知識係
    屬習知之既有技術，則不應主觀地認定系爭案不符專利要件。第查：
　(一)系爭「防火支架結構改良」新型專利案，於申請專利範圍第１項內容所述：
    一內柱體（11），該內柱體（11）為片狀結構彎折構成，彎折的邊緣向內柱體（
　　11）內部延一外柱體（12），該外柱體（12）為片狀結構彎折構成，於彎折的邊
　　緣相對於前述內柱體（11）嵌合肋（110）之位置，向外柱體（12）內部延伸有
　　嵌合肋（120），且該嵌合肋（120）與內柱體（11）之嵌合肋（110）間形成有
　　間距：防火建材（13），嵌設於內、外柱體（11）（12）相對之嵌合肋（110）
　　（120）間，並使得內柱體（11）與外柱體（12）不相互接觸；連接套體（14）
　　，該連接套體（14）套設於防火建材（13）外側；在系爭案說明書詳細說明第一
　　段中開宗明義地載明：「本創作係為一種防火支架結構改良，尤其為當作使用於
　　防火建材中的斷熱門框、窗框、支架上的防火支架，可達到確實的斷熱功效」，
　　系爭案中的防火支架可當作建築物內部的輕隔間使用，且防火建材（13）可以分
　　開生產，且不易斷裂，且系爭案中的防火建材（13）不易發生炭化及剝落問題，
　　故以系爭案之設計確實可達到設計時所要求的實用功效；參加人提出的引證案，
　　於空間的結構型態及所能達成的功效上皆必需符合上述特徵，若引證案不能揭露
　　或達成上述特徵，即不具有證據力。
  (二)參加人於異議時主張本案有違前揭專利法第九十八修第一項第一款、第二款及第
　　九十八條第二項的規定，經被告機關審查後，僅認為系爭案有違前揭專利法第九
　　十八修第二項的規定，對於前揭專利法第九十八條第一項第一款、第二款的規定
　　並無爭執，亦即系爭案無違前揭專利法中有關於「新穎性」的規定。
  (三)查被告所為決定書理由，主要有二項，其一為引用引證案第九圖及第六圖為例，
  　其二為系爭案之第二圖門框與牆壁結合時，門框中也須填充水泥，以防傾倒為由
  　，分別說明如下：
　1.原告系爭案創作之原意一在於目前防火隔間牆，日新月異，以水泥填充，漸漸被
　　輕質隔間所取代。原意二兩個內外分離的柱體（框體）如何在不用鎖鏍絲（但引
    證案須用鉚釘鎖固）或不用靠電焊或水泥灌注結合（但引證案須用電焊或水泥灌
    注結合），故系爭案創作顯然較具突破性的構思與創析。
　2.被告決定書所云，系爭案的第二圖也須用水泥填充云云，是錯誤的思維，因為系
　　爭案第一個與第二圖結構均相同，原告原意說明是第一圖可用於輕隔間免填充水
　　泥，第二圖係相同的結構也可用於水泥牆施作時使用所為之意思表示。
　3.故被告審查委員應仔細的將引證案所有的圖比照，若今將引證案的圖全部去除水
    泥部分，光二個分離柱體加一個防火材可以穩固嗎？引證案第六圖無嵌槽有支撐
    嗎？引證案第九圖有支撐嗎？用簡易的假設，防火材為硬紙板時，引證案的圖沒
    有用水泥填充或電焊（引證案專利範圍第五項）可以結合嗎？
　4.再查，被告決定書所云：「故二者之技術、功效相同，系爭專利，不具進步性」
　　。另系爭專利防火建材嵌套嵌合肋，其製造之便利性與引證案第九圖之防火條框
　　相同云云。前述假設防火條（材）為硬質紙板時有支撐性嗎？嵌套嵌合肋是系爭
　　案最大的創新與突破，我們可以再大膽的舉例，如果系爭案的嵌合肋套用於引證
　　案的所有任何一個圖，很明顯的引證案，無一個圖案可以結合使用，故二者之技
　　術及功效自不相同。
　5.綜合上述，二個分離的柱體（框）中間有一防火板為斷熱的基本原理，亦可說是
　　習知的理論，但如何組裝成型則是最大的學問，但亦不應該粗糙到如引證案用鉚
　　釘鎖固或以水泥填充或電焊等等習知之實施例工法，與系爭案如嵌套嵌合肋之創
    新工法，自然二者無法相同比擬。
二、系爭案與引證案之比較：
　(一)引證案第十圖為習知門框體，與引證案各引證圖自行比較，均需補強固定片固定
　　於門框背側，引證案的創作原意在於斷熱，但主要仍需藉習知補強固定片固接之
　　，顯然技術及功效均不具進步性。
　(二)再查若將習知門框體立面任意分割使框體一分為二，互不接觸，再任意用不導熱
　　材回填補於分割裂口，再與引證各引證圖比較，顯然引證案並不具進步性。
　(三)又查若將習知門框體及引證案各引證圖在無補強固定片及無水泥填充情況下，引
　　證案各引證圖顯然比習知門框體更無支撐力，更遑論與本案專利相較。
　(四)況系爭案名稱為「防火支架結構改良」，功能及用途範圍甚廣，不限隅於防火門
　　框一式，例如：防火牆支架、防火門扇支架，絕緣支架．．．等功能可一系列延
　　伸使用。並取代傳統匚型隔間牆骨架。若引證案與本案同時用於隔間牆使用，本
　　案之斷熱效果更為顯著，故二者之技術及功能自不相同，系爭案較具進步性。
　(五)復查，被告所為決定書第三頁第二行所云：「其與系爭案於二崁合肋間設防火建
　　材，防火建材外側套設連接套體，加強穩固的結合，二者雖在構造上有差異，但
　　利用防火材使內、外柱體不相互接觸，利用連接套體使內、外柱體與防火材結合
　　穩固之技術、功效相同，系爭案不具進步性。」但查引證案引證圖及專利範圍並
　　無崁合肋或連接套體之元件，何來二者技術相同。況系爭案連接套體之功能除平
　　時增進骨架堅實外，若遇火災時內骨架防火材碳化後仍能穩固其支架之堅固。
　(六)據上言之，可得知引證案並無連接套體元件，僅具習知門框背側的補強固定片，
　　因為沒有補強固定片，引證案的門框體就失去了主要的支撐。退步言，若將系爭
　　案的連接套體撥予引證案各引證圖套用，但引證亦無法有實施例援用。由此可證
　　二者技巧、工法不同，被告所為決定顯有違誤。
三、系爭案防火斷熱功能較佳，並具有進步性。查原告系爭案之創作緣原告於八十九
    年九月五日創作「防火門框改良」乙案（以下簡稱反證案）經被告核准公告編號
    四三五五八四號，原告鑒於反證案，創作之用途及工法侷限防火門框適用範圍狹
    隘，即著手精研改良創作系爭案，簡易又可廣泛使用之「防火支架結構改良」新
    型專利，但前述反證案，於九十年六月十二日經本案參加人乙○○檢附與本案相
    同之引證證據，以異議案號00000000號提出異議，業經被告於九十一年
    四月十七日以 (九一)智專三 (三)○五○五四字第０九一八九０００八九八號異
    議審定為「異議不成立」，其理由略為：(一)該「防火門框之改良」案申請日為八
    十九年九月五日，本局於九十年三月八日審定准予專利，其是否違反規定，自應
    核准審定時所適用之八十三年一月二十一日修正公布之專利法為斷，合先敘明。
    (二)該案係包含有二組對向設置且互不接觸之內側框材及外側框材，一結合材係設
    於內、外側框材之間，一斷熱材料係填充於內、外側框材與結財之間，使其三者
    間互不接觸。(三)該案之異議證據二為八十九年八月一日審定公告之第00000
    000號「防火門外框改良結構」新型專利案，早於該案申請日，該案之異議證
    據三為異議證據二與該案對照圖，係防火牆外框之框體具內、外側面，中央為中
    空部，中空部之一側設缺槽，於缺槽處固定連結內、外側面之補強片，內、外側
    面另一側為一側緣面，側緣面中央設裁斷部，雖於內、外面側面間有防火材，但
    內、外側間有補強片及裁斷部之點焊相連，仍有熱傳導，該案內、外側框材間無
    連接，熱無法傳導，其防火斷熱功能較佳；故尚難主張該案不具新穎性及不具進
    步性。(四)據上結論，該案未違反核准審定時適用之專利法第九十八條第一項第一
    、二款及第二項之規定。
四、系爭案為一種防火支架、功能、用途甚廣，不侷限於防火門框。查該反證案異議
    人提出之引證案及證據均與系爭案為同一異議人（即參加人）所提出且事證相同
    ，有前述反證案異議審定理由書可稽，反證案之防火斷熱功能較佳，為被告所審
    定。況系爭案係原告將該反證案精研改良簡易又多功能創作產品，故在系爭案說
    明書詳細說明第一段中開宗明義的載明：「本創作係為一種防火支架結構改良，
    尤其為當作使用於防火建材中的斷熱門框、窗框、支架上的防火支架，可達確實
    的斷熱功效。」亦即系爭案防火支架可作為建築物內部的輕隔間使用，增進隔間
    牆之防火效果。上述可證，系爭案之功能不侷限於防火門框、故與引證案之技術
    、工法、用途、截然不同，顯然系爭案較具進步性。
五、測試的要求是「差之毫釐、失之千里。」：
　(一)二個分離的柱體（框）中間有一防火板為斷熱的基本原理，亦可說是習知的理論
　　，但如何組裝成型則是最大的學問，習知組裝方式主要為貼（膠）合、鎖固、接
　　合、填充結合、焊接、穿插．．．等等。但組裝方式不一或型式不一產生效果自
　　然不一，另增加之元件不同而產生不同之效果。但如引證案用鉚釘鎖固或以水泥
    填充或電焊等等習知之實施例工法，與系爭案嵌肋連接套體之創新工法，及技術
    均不相同，故效果自然不同，顯然系爭案較具進步性。
  (二)引證案所述各圖之實施例均需水泥及點焊施工為被告與參加人所不爭，但系爭案
    係防火支架，用於防火門框時可免用水泥填充，亦可涵蓋於水泥牆之使用。退步
    言，引證案若無水泥填充或點焊實施即失去延遲高溫及支撐二個分離柱體之效果
    。
  (三)引證案創作說明（１）亦明載：「中國國家標準CNS11227建築用防火門測試標準
　　中乃針對防火體之加溫時間、加熱溫度測試防火內之耐熱性，其中係明定一小時
　　加熱時間並加熱溫度達925度C時防火內體之另一側溫度不得超過260度C．．．。
　　」然引證案內容「水泥接合」、「補強片」、「點焊」習知方式仍援用於內，雖
　　引證案與習知工法差不多，但耐溫程度仍有一定之效果。相對的，系爭案與引證
　　案之工法、技術條件均不相同，系爭案又將二分離柱體結合後完全斷熱，且未靠
　　水泥填充下仍能緊密嵌合，其功效均非引證案可與本案相提並論的，故系爭案較
　　具新穎性及進步性。
六、查引證案專利範圍１、５、兩項及創作說明（１）（２）（３）（４）（５）（
    ６）均明載引證案係以截斷、電焊、防火板、填充水泥等習知工法組合而成：
  (一)又查引證案專利範圍第１項明載：「並中央具可供與牆壁水泥接合之中空部，且
    於中空部一側設置缺槽，並於缺槽適當處固設若干可連接內、外側之補強片。」
    云云．．．。又專利範圍第５項明載：「其中框體之截斷兩側可於適當部位置點
    焊固接以降低框體結構受熱變形度。」云云．．．。可窺引證案確實係以點焊固
    接內外、兩框體，簡言之，引證案係將一個門框截斷成內、外框體再截斷部位中
    間放置一防火板，再將防火板兩側截斷部折邊點焊固接、只是電焊「點」較少，
    再強填水泥防止變形，再易言之，「鐵框、截斷、防火板、電焊加水泥」如此而
    已。
  (二)引證案任意以習知之工法及背離常理之術語敷衍，另引證案證據明載：『被異議
　　案（即系爭案）上述「連接套體增強結合強度」、「內、外柱體未接觸」』為被
　　告註解不爭之事實。相對再引證案明載第１項、引證案上註明「對應凸緣與被異
　　議案之嵌合肋相同」，但縱與嵌合肋相同並不代表與連結套體相同之功效。另明
　　載第２、「硬質防火條框」「防火材增進格熱性」均為習知或常用之流通基本材
　　料。另明載第３、「二分離柱合體之接合與水泥接合，可較被異議案，具更加穩
　　固性。」另又明載第４、「二分離柱體未接觸」，接前述引證案之創作說明３號
　　圖15補強片、19截斷部191、192凸緣，創作說明４圖號71截斷部補強片為導熱源
　　為被告不爭之事實 (引證案創作說明５第四~第九行)。再詳查、19、截斷部及
　　191、192凸緣（引證案創作說明５最後一段）均說明受熱傳導變形，另於引證創
　　作說明６第五行明載：「本創作之截斷部19兩側 (即191、192 凸緣)可於是當部
　　份位置點焊固接．．．。」云云。引證案荒謬之論當可不攻自破。
七、系爭案創作中之「連接套體」為本案所獨創之元件（即引證案所未具有），原審
    查決定理由引用顯有失當與違誤。
  (一)查系爭案之「連接套體」係套設於防火建材「外側」，防止內、外兩柱體於火災
    時具斷熱功能之防火建材遇高溫碳化後產生剝離或扭曲，簡言之，原告係利用連
    接套體與防火建材之結合藉以將兩個分離的柱體崁合。故遇火災時：(1)先行高溫
    直接遇上框體。(2)其次會經防火斷熱材延遲溫度。(3)最後受「連接套體」之拘束
    使防火材產生碳化時間延長，縱因長時間高溫而碳化仍可防止兩柱體之剝離與扭
    曲。
  (二)另查被告辯稱：「引證案第九圖與本案類似．．．云云。」依本項前述原理、引
    證案第九圖遇火災時，引證案防火材及框體同時曝於高溫下，性能較差，再查引
    證案第九圖創作說明「使防火條框穿插組合．．．。此外，本創作之截斷部兩側
    可於適當部份置點焊固接。」
  (三)系爭案嵌合肋的「連接套體」如套用於引證案，顯然引證案無任何一個圖可結合
    使用。此亦即被告及參加人不爭之事實。稽諸前揭原審決定書多次明載系爭案與
    引證案「均利用『連接套體』使內、外柱體與防火材結合穩固之技術、功效相同
    。」云云，其認事用法均顯有違誤。
八、系爭案防火之架之嵌合肋呈水平「一」字狀或呈垂直「─」狀；另系爭案嵌合肋
    不論呈水平「一」字或呈垂直「─」字形時二個嵌合肋（圖號110、120）均呈
    背對背反方向，向柱體內延伸支撐（如本院卷附原證十系爭案防火支架嵌合肋詳
    圖），但引證案各圖之截斷部圖號19、防火材兩側折邊圖號191、192均呈「∥」
　　或呈「═」之平形狀，面對面相對向，顯然引證案連基本之嵌合肋功能尚未具備
　　，故系爭案較具進步性。
九、據上結論，系爭案為一種防火支架結構改良，不侷限於防火門框，可為其他類別
    、產業防火斷熱支架結構使用，況系爭案獨創之嵌合肋「連接套體」元件，係引
    證案所未具有，且引證案亦無法套用。系爭案斷熱功能技術均比引證案佳，故技
    術功能均不相同，且較具新類性及進步性。
乙、被告主張之理由：
一、原告主張系爭案內外柱體不用鏍絲鎖固，也不用電焊或水泥灌注結合等云云；惟
    查依系爭案申請專利範圍所述，係內外柱體之嵌合肋間以防火建材隔開，並以連
    接套體使內外柱體更加穩固結合，與引證案以防火材分隔框體內外側面之截斷部
    ，以隔熱固定塊穩固內外側面，二者技術、功效相同，至於鏍絲鎖固，電焊或水
    泥結合並非系爭案申請專利範圍內所主張，且引證案內外側面也未以鏍絲鎖固，
    系爭案防火支架與牆壁接合處也須以水泥結合（如系爭案第二圖），原告主張並
    不足採。
二、原告另主張引證案如沒有水泥，則內外側面無法穩固云云；惟查引證案與系爭案
    均可以防火建材、連接套體（防火材、隔熱固定塊）保持穩固，原告此主張並不
    足採。
    理  由
一、按稱新型者，謂對物品之形狀、構造或裝置之創作或改良。為系爭專利核准審定
    時專利法第九十七條所明定。故新型重在型之創新，雖其所用之原理相同，作用
    目的相同，惟其構造設計上有所不同，仍不失其為新型；比較兩新型專利是否同
    一，應就其目的、形狀、構造、功效等整體觀察，若一不同，即非同一；新型專
    利應用之手段，在原理上縱非全新，乃習知技術，但如在空間型態上係屬創新，
    並較原物品在形狀、構造或裝置上能增進某部之特殊功效時，即應認為合於新型
    專利要件。（改制前行政法院七十一年度判字第六○八號、七十八年度判字第五
    一六號及六十八年度判字第四九九號判決要旨參照）。復按「新型係運用申請前
    既有之技術或知識，而為熟習該項技術者所能輕易完成且未能增進功效時，雖無
    前項所列情事，仍不得依本法申請取得發明專利」，同法第九十八條第二項定有
    明文，故對於申請新型專利者而言，必須其係運用申請前既有之技術或知識，而
    為熟習該項技術者所能輕易完成且未能增進功效者，始能否定其進步性，否則，
    如非運用申請前既有之技術或知識，而為熟習該項技術者所能輕易完成，或雖係
    運用申請前既有之技術或知識，而為熟悉該項技術者所能輕易完成，但如具有功
    效之增進時，仍可准予「新型」專利。
二、本件系爭第00000000號「防火支架結構改良」新型專利案，包括內柱體
    、外柱體、防火建材及連接套體，其中內柱體為片狀結構彎折構成，彎折的邊緣
    向內部延伸形成嵌合肋；外柱體為片狀結構彎折構成，彎折的邊緣向內部延伸形
    成嵌合肋，內外柱體之嵌合肋間形成有間距，並嵌設防火建材，使內、外柱體不
    相互接觸，連接套體則套設於防火建材之外側者。參加人所舉異議證據二、三為
    八十八年三月五日申請，八十九年八月一日審定公告之第00000000號「
    防火門外框改良結構」新型專利案及其與系爭專利之對照圖（即引證案）。被告
    係以引證案公開日期早於系爭專利之申請日，其係於防火門框一側之側緣面設截
    斷部，截斷部兩側之凸緣間設防火材，並設隔熱固定塊以穩固防火材；其與系爭
    專利於二嵌合肋間設防火建材，防火建材外側套設連接套體，加強穩固的結合，
    二者雖在構造上有差異，但利用防火材使內、外柱體不相互接觸，利用連接套體
    使內、外柱體與防火材結合穩固之技術、功效相同，故系爭專利不具進步性，乃
    為「異議成立，應不予專利」之處分。原告不服，提起訴願，主張引證案圖式第
    九圖之防火條框須設嵌槽，其製造較系爭專利不方便，又引證案防火門外框中須
    充填水泥，以防傾倒，故系爭專案具進步性云云。訴願決定以引證案與系爭專案
    二者雖在構造上有差異，但利用防火材使內、外柱體不相互接觸，利用連接套體
    使內、外柱體與防火材結合穩固之技術、功效相同；又引證案有諸多實施例，第
    九圖僅為其中之一例，其第六圖實施例中防火材無嵌槽，另系爭專利防火建材須
    嵌套嵌合肋，其製造之便利性與引證案第九圖之防火條框相同；另依系爭專利圖
    式第二圖門框與牆壁結合時，門框中也須要填充水泥，以防傾倒，故二者之技術
    、功效相同，系爭專利不具進步性。凡此，業經被告原處分書及九十一年八月二
    十二日 (九一)智專三 (三)○五○一八字第○九一三一○○一二四八號訴願答辯
    書論明在卷等語為由，駁回其訴願。原告猶不服，提起行政訴訟，主張理由及其
    爭點均如事實欄所載。
三、本院查：
  (一)系爭案為一種「防火支架結構改良」新型，依其申請專利範圍所載，包括內柱體
    、外柱體、防火建材及連接套體，其中內柱體為片狀結構彎折構成，彎折的邊緣
    向內部延伸形成嵌合肋；外柱體為片狀結構彎折構成，於彎折的邊緣相對於前述
    內柱體嵌合肋之位置，亦向內部延伸形成嵌合肋，內外柱體之嵌合肋間形成有間
    距；防火建材嵌設於前述內、外柱體相對之嵌合肋間，使內、外柱體不相互接觸
    ；連接套體則套設於防火建材之外側（見原處分卷第三十一頁）。並於其專利說
    明書創作摘要欄載明：「本創作係關於一種防火支架結構改良，尤其係指一種使
    用於防火建材中之斷熱門框、窗框、支架上的防火支架，使得該建材之門框、窗
    體、支架能真正達到確實斷熱之效果。其中在內柱體與外柱體之間分別形成有嵌
    合肋，而在內柱體與外柱體之嵌合肋間利用防火建材將內、外柱體加以連接，而
    在防火建材外圍設置有同內、外柱體材質之連接套體套設於防火建材上，使得內
    、外柱體達到確實之分隔與斷熱效果。」
  (二)引證案為一種「防火門外框改良結構」新型，依其申請專利範圍所載：「1.一種
    防火門外框改良結構，其中防火門外框之框體成型其內、外側面，並中央具可供
    與牆壁水泥接合之中空部，且於中空部一側設置缺槽，並於缺槽適當處固設若干
  　可連結內、外側面一側之補強片，又於內、外側面另一側曲折成型側緣面，並於
    側緣面凸出成型可供抵靠門扇之擋止部，其特徵在於：框體之側緣面中央適當處
    設置截斷部，並於截斷部適當處可設置補強機構，藉之使外框一側；受熱時該側
    緣面之截斷部可降低內、外側面之傳熱性以增進外框隔熱安全性。2.如申請專利
    範圍第一項所述防火門外框改良結構，其中框體之截斷部兩側可成型互為對應之
    凸緣，使框體受熱擴張時截斷部之凸緣可互為靠合以降低框體受熱變形度。3.如
    申請專利範圍第二項所述防火門外框改良結構，其中框體之截斷部二側凸緣間可
  　設置防火材以降低截斷部位置傳熱性。4.如申請專利範圍第一項及第二項所述防
    火門外框改良結構，其中框體之截斷部位置可組設硬質防火條框，並該防火條框
    於對應凸緣位置設置嵌槽，使防火條框可穿插組合於框體之截斷部位置以增進框
    體結構強度。5.如申請專利範圍第一項所述防火門外框改良結構，其中框體之截
    斷部兩側可於適當部分位置點焊固接以降低框體結構受熱變形度。」（見原處分
    卷第十三頁）並於其專利說明書創作說明欄載明：「實施組配及加熱時係如第二
    、三圖所示，其中外框之框體１可由中空部１３填充水泥２與牆壁穩固接合，且
    由於內、外側面１１、１２一側邊間結合有補強片１５，使得框體１雖然側緣面
    １６具截斷部１９，但可藉由補強片１５及水泥２接合使得框體１仍具有足夠結
    合強度；又當外側面１２之受熱時該側緣面１６由於具截斷部１９區隔，使得外
    側面１２熱源不至由側緣面１６直接傳導至內側面１１上，可降低內側面１１溫
    度（背溫）以增進防火安全性；此外防撞條１８１於高熱下將受熱融化，但並不
    至影響外框結構」、「又請參閱第四至六圖，其中本創作另一實施例可於框體１
    截斷部１９之凸緣１９１、１９２間設置防火材４（該防火材４可由矽酸鈣板、
    氧化鎂板、石膏板等無機板材質製造），並於截斷部１９上可設置適當尺寸之隔
    熱固定塊５以穩固組設防火材４，使該防火材４可阻隔凸緣１９１與凸緣１９２
    間之熱溫傳導，並使得本創作可具有更佳隔熱及降低背溫效果」、「又請參閱第
    七、八圖，本創作另一實施例係可於框體１、７之截斷部１９、７１兩側對應中
    空部１３、７２位置設置可供與水泥２接合之接合體６，使框體１、７之中空部
    １３填充水泥２與牆壁固接時該水泥２鉤扣可與接合體６包覆接合，並可使框體
    １、７受熱擴張時可藉由接合體６與水泥２卡合以降低框體１結構受熱變形度」
    、「又請參閱第九圖，本創作另一實施例係可於框體１截斷部１９位置組設硬質
    防火條框８，並該防火條框８係於對應凸緣１９１、１９２位置設置嵌槽８１，
    使防火條框８可穿插組合於框體１之截斷部１９位置以增進框體１結構強度」、
    「此外，本創作之截斷部１９兩側亦可於適當部份位置點焊固接以降低框體１受
    熱變形度，並由於該點焊處之傳熱面小，亦可降低框體１背溫」。
  (三)由上述書面資料及參考原告於本院審理時所提供之系爭案與引證案各實施例之樣
    品，可知引證案基本實施例係於框體中空部填充水泥2與牆壁穩固接合，並於框
    體1之內、外側面一側邊間（缺槽處）設有補強片15，使得框體雖然於側緣面具
    截斷部19，但可藉由補強片及水泥接合，使框體仍具有足夠結合強度，再於框體
    之截斷部二側凸緣間設置防火材（參見其第一圖至第九圖，原處分卷第六頁至第
    十一頁）。另外可於截斷部上設置適當尺寸之隔熱固定塊5以穩固組設防火材，
    或於框體之截斷部兩側對應中空部位置設置可供與水泥接合之接合體（鉚釘鎖固
    ，見引證案第七、八圖），或於框體截斷部位置組設硬質防火條框，亦可於截斷
    部兩側適當部份位置以點焊固接內外兩框體。簡言之，引證案係將一個門框截斷
    成內、外框體，在截斷部位中間放置一防火板，再將防火板兩側截斷部折邊點焊
    固接，內、外側面之間又設補強片，並於框體中空部填充水泥防止框體變形。足
    見引證案雖於內、外框體之截斷部設防火材以隔熱，但因內、外側面之間有補強
    片及截斷部兩側有點焊相連，於火災發生時仍會有熱傳導，但若無補強片或點焊
    固接，又無從結合二個分離框體；且因需填充水泥與水泥牆接合，故僅能搭配水
    泥牆使用，於高溫時須靠水泥填充及鉚釘鎖固，以降低框體結構受熱變形度，否
    則於高溫時即失去支撐二個分離框體之效果；又為穩固組設防火材，須另設置適
    當尺寸之隔熱固定塊。反觀系爭案除係將防火建材嵌設於內、外柱體（框體）相
    對之嵌合肋間，使內、外柱體不相互接觸外，並以連接套體套設於防火建材之外
    側，無須於截斷部折邊點焊固接，或設補強片，即可達到結合二個分離柱體之效
    果，亦無須另設固定塊即可達到穩固組設防火材之效果，且系爭案內、外柱體之
    間，除防火建材外，無其他連接，熱無法傳導，達到確實之分隔與斷熱效果，其
    防火斷熱功能較引證案為佳；並因其係以連接套體套設於防火建材之外側，將防
    火、接合與穩固等構件組合成一體，使同時具備防火斷熱、結合柱體與穩固組設
    防火材之效果，較諸引證案將防火、接合與穩固等構件分離，無法同時具備防火
    斷熱、結合柱體與穩固組設防火材之效果，系爭案於功效上確實有所增進；又系
    爭案係一種「防火支架結構改良」新型，不侷限使用於門框，可用於須搭配水泥
    牆使用及填充水泥之防火門框，亦可用於免水泥填充之輕質隔間或其他防火支架
    ，故於高溫時無須靠水泥填充及鉚釘鎖固，僅係靠連接套體即可達到支撐二個分
    離柱體之效果，引證案則不適於使用在非水泥牆之輕質隔間，故系爭案適用之領
    域較廣，就此而言，亦難謂系爭案無功效之增進。揆諸前開說明，系爭案相較於
    引證案應具進步性。
  (四)至於引證案第九圖所示之實施例，固「係於框體截斷部位置組設硬質防火條框，
    並該防火條框係於對應凸緣位置設置嵌槽，使防火條框可穿插組合於框體之截斷
    部位置以增進框體結構強度」，但該硬質防火條框本質上係防火材，於高溫後會
    產生碳化現象而失去支撐力，仍須依靠補強片、水泥填充、鉚釘鎖固及點焊固接
    ，以結合及支撐二個分離框體，未如系爭案僅靠連接套體即可達到結合及支撐二
    個分離柱體之效果。被告於本院審理時亦認「防火材若碳化，引證案是靠補強片
    固定，系爭案是靠連接套體固定」，足見引證案第九圖亦不足以證明系爭案不具
    進步性。
  (五)末查系爭案第一圖係使用於輕隔間免填充水泥之實施例，而第二圖係顯示相同的
    結構也可用於水泥牆施作之例（參見原處分卷第二十九頁）。故訴願決定意旨謂
    系爭案的第二圖也須要填充水泥云云，容有誤會。又引證案第六圖之隔熱固定塊
    僅係用於穩固組設防火材，並無如系爭案之連接套體具有固接與支撐兩框體之作
    用，被告答辯意旨卻將該隔熱固定塊與連接套體之作用等同看待，亦有誤會。
四、綜上所述，引證案不足以證明系爭案不具進步性，被告未加詳察，遽認系爭案不
    具進步性，而為「異議成立，應不予專利」之處分，自有違誤，訴願決定未加糾
    正，仍予維持，容有未洽，原告訴請將之一併撤銷，自無不合，應予准許。
據上論結，本件原告之訴為有理由，爰依行政訴訟法第九十八條第三項前段，判決如
主文。
中　　華　　民　　國　　九十三　　　年　　　四 　　月　　　二十九　　　日
                                  臺北高等行政法院  第二庭
                                            審判長  法  官　姜素娥
      　　　　　　　　　　　　　　　　　　　　      法　官　吳東都
      　　　　　　　　　　　　　　　　　　　　      法　官　林文舟
右為正本係照原本作成。
如不服本判決，應於送達後二十日內，向本院提出上訴狀並表明上訴理由，如於本判
決宣示後送達前提起上訴者，應於判決送達後二十日內補提上訴理由書（須按他造人
數附繕本）。
中　　華　　民　　國　　九十三　　　年　　　四 　　月　　　二十九　　　日
                                                    書記官  余淑芬
